【裁判字號】    97,上易,1811
【裁判日期】    971105
【裁判案由】    侵占等
【裁判全文】
臺灣高等法院刑事判決                97年度上易字第1811號
上  訴  人  臺灣桃園地方法院檢察署檢察官
被      告  乙○○
            甲○○
上列上訴人因侵占等案件，不服臺灣桃園地方法院96年度易字第
682 號，中華民國97年6月3日第一審判決（起訴案號：臺灣桃園
地方法院檢察署95年度偵字第12356 號），提起上訴，本院判決
如下：
    主  文
上訴駁回。
    理  由
一、公訴意旨略以：被告甲○○原係址設桃園縣桃園市○○路12
    49號10樓之日盛國際行銷顧問股份有限公司（下稱日盛公司
    ）業務人員，負責為客戶代辦申請貸款等業務；乙○○原係
    址設桃園縣桃園市○○街77號之臺東區中小企業銀行（下稱
    臺東企銀）桃園分行行員，負責招募信用貸款及放款等工作
    ；黃維欣（由臺灣桃園地方法院檢察署檢察官另行簽分偵辦
    ）則為日盛公司之負責人，3 人均為從事業務之人。詎渠等
    共同基於意圖為自己不法所有之犯意聯絡，於民國92年10月
    間，利用丙○○委託甲○○向臺東企銀申請貸款，並由乙○○承辦審核及放款事宜之便，由乙○○代丙○○領取臺東企
    銀所核發之帳號為0000000000000 號之存摺簿、提款卡及密
    碼條後，因丙○○恰受徒刑之執行，無法親自領取上開物件
    ，3 人即變易持有為所有之意思，將上開之物予以侵占入己
    ，而未交付與丙○○。復於取得上開物件後，持原應為丙○○所有之提款卡至附表所示地點之自動付款設備，連續輸入
    密碼條上之密碼，使自動付款設備對真正持卡人之識別陷於
    錯誤，而由自動付款設備領取如附表所示之現金，依此不正
    方法領得現金含手續費共計新臺幣（下同）306,077 元。嗣
    於94年7 月間，因臺東企銀寄發逾期未繳款通知，丙○○始
    悉貸款金額已遭侵占，因認被告乙○○、甲○○均涉犯刑法
    第336條第2項業務侵占罪嫌及同法第339條之2第1 項之不正
    利用自動付款設備罪嫌云云。
二、按犯罪事實應依證據認定之，無證據不得認定犯罪事實。又
    不能證明被告犯罪者，應諭知無罪之判決，刑事訴訟法第15
    4 條第2 項、第301 條第1 項分別定有明文。又事實之認定
    ，應憑證據，如未能發現相當證據，或證據不足以證明，自
    不能以推測或擬制之方法，為裁判基礎（最高法院40年台上
    字第86號判例意旨參照）；再告訴人之告訴，本以使被告受
    刑事訴追為目的，故其陳述是否與事實相符，自應調查其他
    證據，以資審認，苟其所為攻擊之詞，尚有瑕疵，則在此瑕
    疵未予究明以前，即不能遽採為斷罪之基礎（最高法院69年
    台上字第1531號判例參照）；再認定不利於被告之事實，須
    依積極證據，苟積極證據不足為不利於被告事實之認定時，
    即應為有利於被告之認定，更不必有何有利之證據（最高法
    院30年上字第816 號判例）。經核本件公訴意旨認被告乙○○、甲○○涉犯前揭罪嫌，無非係以告訴人丙○○之指訴、
    證人黃維欣之證述、臺東企銀授信申請書暨個人資料表、授
    信約定書、扣款授權書、切結書、存款往來申請書暨約定書
    、印鑑卡、臺東企銀95年1 月17日（95）東企銀業字第0637
    號函暨檢附本件貸款接洽及對保人員年籍資料表、臺東企銀
    95年4 月26日（95）東企銀業字第4380號函、稅務電子閘門
    財產所得明細表公司登記資料查詢表、遠傳電信股份有限公
    司95年4 月24日函暨行動電話門號申請人名單、被告乙○○
    之銀行交易往來資料等件，為其主要論據。
三、訊據被告乙○○、甲○○均迭於原審及本院審理中堅詞否認
    有何上揭犯行，被告乙○○辯稱：「我任職臺東企銀，本件
    丙○○申貸案係由日盛公司轉介而來，由我到桃園市○○路
    1249號10樓日盛公司與丙○○辦理對保，當時我向丙○○說
    明對保及開戶的程序，丙○○表示他無法親自到臺東企銀領
    取存摺、提款卡、密碼條，我告訴丙○○若他無法親自去領
    ，我可以代他領取後，將上開物品交付日盛公司，因為丙○○全權委託日盛公司辦貸款，中間牽涉佣金。92年10月31日
    ，我確實有替丙○○簽收領取上開帳戶之存摺、提款卡、密
    碼條，因為我是經辦人，故我幫丙○○代領。但我領完之後
    ，當天就將上開物品親自送至日盛公司交付與日盛公司之會
    計。」等語；被告甲○○辯稱：「我在92年10月間到日盛公
    司任職，10月底就離職，黃維欣是日盛公司面試我的人，我
    的業務主管姓陳，綽號『阿水』。丙○○是我在日盛公司唯
    一接到的案子。本件是在我離職之後才撥款，離職之後我有
    打電話回公司詢問丙○○的貸款有沒有核撥，公司綽號『阿
    水』的陳姓主管，告訴我已經核撥了，叫我通知本人來公司
    領存摺、提款卡、密碼，我不確定『阿水』是不是叫陳天福
    。因為丙○○是我的客戶，所以『阿水』要我轉告，我覺得
    道義上我也應該轉告丙○○。後來我發簡訊通知丙○○，丙○○一直沒有回電，因為我有丙○○的友人康啟峰的電話，
    我就傳簡訊給康啟峰詢問為何丙○○都沒有回復，康啟峰才
    跟我說丙○○因為縱火案入監，我就向康啟峰表示領取存摺
    、提款卡、密碼條一定要本人，請他轉告丙○○自行找日盛
    公司協調，之後我就沒有再涉入這件事情，我從頭到尾都沒
    有看到存摺、提款卡、密碼條等物。」等語。
四、經查：
  (一)被告乙○○、甲○○於本院準備程序中，均未就本案卷內證
    據資料之證據能力提出爭執，且均同意引為證據（見本院卷
    第55頁），且迄於言詞辯論終結前，亦未就本院所調查之證
    據主張有不得作為證據之情形，是本案卷內證據資料均得作
    為本案證據，且經本院審酌後，認下述證據並無違法取證或
    證據力明顯偏低之情形，以資為證據並無不當，則揆諸刑事
    訴訟法第159之5規定意旨，本案經調查之證據，均有證據能
    力，核先敘明。
  (二)被告乙○○所辯其確曾代丙○○領取丙○○向臺東企銀申辦
    帳號0000000000000 號帳戶之存摺、提款卡、密碼條等物，
    惟嗣已交付日盛公司會計人員一節，核與證人黃維欣於檢察
    官訊問時證稱：「日盛公司原係我所經營，從事代辦貸款之
    業務，該公司在遷到桃園市○○路1249號10樓後，由我與綽
    號『阿水』的陳天福一同經營。本件丙○○申貸案我本來不
    知道誰承辦，在貸款核撥之前，陳天福告訴我本件係由甲○○承辦。丙○○的存摺、提款卡、密碼條是我們公司會計交
    給我的，之後我要通知客戶通知不到，就把上開物品交給陳
    天福，並交代陳天福要將佣金給我，陳天福有說要處理，後
    來就不知道了。」等語，互核相符。是本件證人丙○○向臺
    東企銀申辦帳號0000000000000 號帳戶之存摺、提款卡、密
    碼條等物，於係由被告乙○○代為簽收領取，嗣並交付與日
    盛公司之會計人員，該會計人員並已將前開物品交付證人黃
    維欣收受，又黃維欣復未曾證稱其曾將上開物品交付被告甲○○，則本件被告乙○○、甲○○均未持有證人丙○○前開
    帳戶之存摺、提款卡、密碼條，堪以認定。本件證人即告訴
    人丙○○固證稱其並未領得上開帳戶之存摺、提款卡、密碼
    條云云，惟被告乙○○、甲○○既未持有前開物品，則自無
    將之侵占入己之可能。又即便證人黃維欣所證其將證人丙○○前開帳戶之存摺、提款卡、密碼條交付日盛公司人員陳天
    福一節，因乏其他事證可佐而尚難逕認屬實，惟縱令證人黃
    維欣此部分所證並不可採，而可認黃維欣或有侵占前開物品
    之行為，然經本院再三覽遍全卷，亦核無任何證據足資證明
    被告乙○○、甲○○與證人黃維欣間就侵占上開物品一事有
    何犯意聯絡或行為分擔之情，是公訴意旨就其所認被告乙○○、甲○○有與證人黃維欣共同基於變易持有為所有之意思
    ，將上開物品予以侵占入己乙節，尚無積極證據足資證明。
    再者，依卷附臺東企銀95年4 月26日（95）東企銀業字第43
    80號函所示，亦僅足認證人丙○○所申辦之前開帳戶如附表
    所示時間，有如附表所示之提款交易情形，惟附表所示之款
    項究係由何人實際提領，揆諸全卷事證，亦無任何證據可佐
    ，是公訴意旨認如附表所示款項係被告乙○○、甲○○與證
    人黃維欣以證人丙○○之提款卡及密碼盜領等情，尚非可採
    。至起訴書所載臺東企銀授信申請書暨個人資料表、授信約
    定書、扣款授權書、切結書、存款往來申請書暨約定書、印
    鑑卡、臺東企銀（95）東企銀業字第0637號函暨檢附本件貸
    款接洽及對保人員年籍資料表等件，僅足認證人丙○○確有
    向臺東企銀申辦帳號0000000000000 號帳戶並申請貸款之事
    實，而無從佐證被告乙○○、甲○○有與證人黃維欣共同侵
    占證人丙○○前開帳戶之存摺、提款卡、密碼條，或持該提
    款卡及密碼盜領上開帳戶內如附表所示款項之行為。又起訴
    書所示稅務電子閘門財產所得明細表公司登記資料查詢表、
    遠傳電信股份有限公司95年4 月24日函暨行動電話門號申請
    人名單、被告乙○○之銀行交易往來資料，尚難佐實被告乙○○、甲○○有何公訴人所指前開犯行，亦難認與本案被告
     2人被訴業務侵占罪嫌及不正利用自動付款設備罪嫌有何關
    聯。
五、綜上所述，公訴人所提出之證據尚無足證明被告乙○○、甲○○有何業務侵占、不正利用付款設備犯行。此外，復查無
    其他積極證據足資證明被告乙○○、甲○○確有公訴人所指
    上開犯行，核屬不能證明被告乙○○、甲○○犯罪。原審以
    上揭理由，認不能證明被告乙○○、甲○○犯罪，而為被告
    乙○○、甲○○無罪之諭知，經核並無不合。
六、檢察官上訴意旨略以：(一)告訴人乃瘖啞人士，僅能以手語及
    紙筆與人交談，從而就一般銀行貸款作業須查核貸款人之身
    分、職業、收入等，藉以明瞭申貸者之資力、還款來源、資
    金用途及個人信用等事項，告訴人顯然無法同正常人一般接
    受對保人員之詢問及查對身分。而被告乙○○亦供稱聾啞人
    士是不能貸款（見94年度交查字第984 號卷第35頁），則被
    告2 人對於告訴人是瘖啞人士之事實既知之甚明，被告甲○○仍招攬本件業務後，再由被告乙○○為不實之對保程序，
    且依證人方志豪於原審審理時證述：存摺、提款卡、密碼等
    物應由客戶親自領取，銀行行員不得為客戶代領存摺、提款
    卡、密碼等物，惟本案卻由被告乙○○代領，其等作為顯與
    銀行風險控管之標準作業程序不符，從而告訴人質疑從本件
    貸款之初，被告等明知此為不能核貨之案件，卻仍邀告訴人
    申辦，認其有不法所有之意圖，尚非無據。(二)告訴人於92年
    10月30日上午突遭逮捕羈押，此事應僅有少數親友知悉，日
    盛公司及被告甲○○應僅事後透過告訴人之友人康啟峰轉知
    ，方有得悉此事之管道，惟告訴人之帳戶款項卻從同年10月
    31日下午銀行撥款入戶後，旋遭人提領，足以顯示持有提款
    卡、存摺、密碼之人本無意將該物交出，故於撥款後立即盜
    用，此亦足以印證告訴人所質疑本案於招攬告訴人申貸之時
    即，即已著手計畫犯罪之事實。(三)被告乙○○對於所代領之
    提款卡、密碼等物，究竟是交予日盛公司之何人，始終無法
    明確陳述，此種將重要物品隨手交予他人而不保留任何憑證
    之舉動，顯非一有經驗之銀行從業人員所為，而被告乙○○
    復供稱：當時曾撥0000000000號行動電話通知告訴人已將東
    西送到代辦公司等語（同上偵查卷第159 頁），惟該電話卻
    為同案被告黃維欣所申辦之電話，則被告乙○○所述之代領
    、交付及通知之過程，其所辯難以採信。惟查：
  (一)被告乙○○固供稱聾啞人士不能貸款等語，惟同時辯稱：伊
    不知丙○○是聾啞人士，丙○○是代書轉介，該代書說丙○○感冒不能說話，丙○○戴口罩好像感冒，伊對保時當場就
    問丙○○要不要自己來銀行領？他當時搖頭，伊問他是不是
    要交給代辦公司，他有點頭等語 （ 見94年度交查字第35、
    158 頁）。而經本院質之證人即告訴人丙○○與被告乙○○
    對保時，是否戴口罩？其答稱：「沒有，那麼久我忘了。」
    （見本院卷第70頁），然證人丙○○於本院審理時對如何申
    辦貸款及對保過程猶記憶清晰，甚至連日期、時間均能詳細
    描述（見本院卷第68至70頁），反而對於是否戴口罩對保之
    異常舉動，竟以時間過久忘了之詞含糊以對，顯見被告乙○○上開所辯，尚非無稽。又縱使被告乙○○、甲○○明知丙○○不符銀行申貸資格，而仍予辦理，苟有不法意圖，亦係
    損及銀行權益之事，嗣丙○○於對保後翌日遭羈押，乃事出
    突然，連丙○○本身都未料及（見94年度交查字第984 號卷
    第44之1頁）， 則被告乙○○、甲○○何能在申貸之初，即
    預知丙○○必定不能親自領取存摺、提款卡及追查貸款進度
    ，而有讓被告乙○○、甲○○有侵占及盜領之機。檢察官上
    訴意旨所指被告乙○○、甲○○明知告訴人丙○○不符申貸
    資格，而仍為丙○○辦理貸款，顯於辦理貸款之初，即已著
    手侵占犯罪計畫乙節，純屬推論臆測，尚難遽採為斷罪之基
    礎。
  (二)被告乙○○確曾代丙○○領取丙○○向臺東企銀申辦帳號
    0000000000000 號帳戶之存摺、提款卡、密碼條等物，惟嗣
    已交付日盛公司會計人員一節，且查無證據證明被告乙○○
    、甲○○有何侵占、盜領上開帳戶款項之犯行，已如前述，
    縱使被告乙○○此舉違反銀行風險控管標準作業程序，且被
    告乙○○無法明確指出交付予何人，尚屬輕率，並造成告訴
    人之貸款金額遭人盜領等損害，然此乃屬告訴人得否向被告
    乙○○請求損害賠償之民事糾葛，尚得遽此即為不利於被告
    乙○○、甲○○之認定。
  (三)告訴人丙○○申貸時於申請人資料填載其行動電話為000000
    0000號，經查該門號事實上卻是日盛公司負責人黃維欣所申
    辦（見94年度交查字第984號卷第13、145頁），而告訴人本
    即有使用0000000000號行動電話，此為其結證在卷（見本院
    卷第70頁背面），則告訴人於申請貸款時不填載自己之行動
    電話門號，反而填載他人之行動電話，已有可疑。經告訴人
    於本院審理時結證解釋稱：「因為我聽不到，所以填別人的
    （行動電話），請他告訴我，請銀行通知那個人，請那個人
    再轉達。」等語（見本院卷第71頁），核與被告乙○○上開
    所辯：伊對保時當場就問丙○○要不要自己來銀行領存摺等
    物？他當時搖頭，伊問他是不是要交給代辦公司，他有點頭
    等情，若合符節，參以證人丙○○復結證稱：伊委託日盛公
    司申辦貸款，需給付20,000元報酬之情（見本院卷第70頁正
    面），故告訴人丙○○與日盛公司有佣金之約定，被告乙○○上開所辯對保時丙○○同意將存摺等物交由日盛公司代收
    ，尚非與常情有悖，是以被告乙○○所辯代領、交付及通知
    之過程，並非不足憑採。
  (五)末按刑事訴訟法第161條已於91年2月8日修正公布，其第1項
    規定：檢察官就被告犯罪事實，應負舉證責任，並指出證明
    之方法。因此，檢察官對於起訴之犯罪事實，應負提出證據
    及說服之實質舉證責任。倘其所提出之證據，不足為被告有
    罪之積極證明，或其指出證明之方法，無從說服法院以形成
    被告有罪之心證，基於無罪推定之原則，自應為被告無罪判
    決之諭知，最高法院92年台上字第128 號著有判例。本件於
    原審調查審理時，修正之刑事訴訟法關於舉證責任之規定，
    已經公布施行，檢察官仍未提出適合於證明被告乙○○、甲○○犯罪事實之積極證據，並說明其證據方法與待證事實之
    關係；而本院對於卷內訴訟資料，復已逐一剖析，參互審酌
    ，仍無從獲得被告乙○○、甲○○涉有業務侵占或不正利用
    付款設備等犯行之有罪心證，本件既不能證明被告乙○○、
    甲○○涉有前揭犯行，自難率以該罪相繩。檢察官之上訴意
    旨，仍執前詞，指摘原判決此部分不當，為無理由，應予駁
    回。
據上論斷，應依刑事訴訟法第368 條，判決如主文。
本案經檢察官呂光華到庭執行職務。
中    華    民    國    97    年    11    月    5     日
                  刑事第九庭審判長法  官  陳貽男
                                  法  官  許宗和
                                  法  官  何信慶
以上正本證明與原本無異。
不得上訴。
                                  書記官  王泰元
中    華    民    國    97    年    11    月    7     日
附表：
┌──┬──────┬───────┬─────┐
│編號│時間（92年）│提款銀行      │金額（含手│
│    │            │              │續費）    │
│    │            │              │          │
├──┼──────┼───────┼─────┤
│1   │10月31日    │臺東企銀桃園分│30,000    │
│    │16：4       │行            │          │
├──┼──────┼───────┼─────┤
│2   │10月31日    │同上          │30,000    │
│    │16：5       │              │          │
├──┼──────┼───────┼─────┤
│3   │11月5日     │遠東國際商業銀│20,007    │
│    │15：29      │行股份有限公司│          │
├──┼──────┼───────┼─────┤
│4   │11月5日     │同上          │10,007    │
│    │15：30      │              │          │
├──┼──────┼───────┼─────┤
│5   │11月5日     │中國信託商業銀│10,007    │
│    │16：47      │行            │          │
├──┼──────┼───────┼─────┤
│6   │11月7日     │遠東國際商業銀│20,007    │
│    │22：42      │行股份有限公司│          │
├──┼──────┼───────┼─────┤
│7   │11月7日     │同上          │16,007    │
│    │22：43      │              │          │
├──┼──────┼───────┼─────┤
│8   │11月8日     │日盛國際商業銀│20,007    │
│    │17：38      │行            │          │
├──┼──────┼───────┼─────┤
│9   │11月11日    │同上          │20,007    │
│    │14：34      │              │          │
├──┼──────┼───────┼─────┤
│10  │11月11日    │同上          │20,007    │
│    │14：36:7    │              │          │
├──┼──────┼───────┼─────┤
│11  │11月11日    │同上          │20,007    │
│    │14：36:49   │              │          │
├──┼──────┼───────┼─────┤
│12  │11月11日    │同上          │20,007    │
│    │14：37      │              │          │
├──┼──────┼───────┼─────┤
│13  │11月12日    │臺東企銀桃園分│30,000    │
│    │18：1       │行            │          │
├──┼──────┼───────┼─────┤
│14  │11月12日    │同上          │20,000    │
│    │18：2       │              │          │
└──┴──────┴───────┴─────┘


司法院資訊處製作；財團法人民間司法改革基金會備份。
